ACORDAO-COMPLETO-2484451

ACÓRDÃO 1900/2021 ATA 6/2021 - PLENÁRIO

VISTOS, relatados e discutidos estes autos que cuidam de Representação autuada em cumprimento ao item 9.5 do Acórdão 3151/2019-TCU-Plenário (TC Processo 034.501/2018-5 - Relator: Ministro Raimundo Carreiro) .
	ACORDAM os Ministros do Tribunal de Contas da União, reunidos em Sessão Plenária, diante das razões expostas pelo Relator, em:
	9.1. com fulcro no art. 237, inciso VI, do RI/TCU, conhecer da presente Representação para, no mérito, considerá-la improcedente;
	9.2. considerar que, com base nos elementos disponíveis na presente Representação, não se identificou irregularidade no processo de tomada de decisão da Caixa de Previdência dos Funcionários do Banco do Brasil (Previ) (CNPJ 33.754.482/0001-24) , no que se refere ao investimento no FIP Sondas;
	9.3. nos termos do arts. 6º e 9º, §2º, inciso I, da Resolução TCU 294/2018, considerar reservada a peça 12, pelo prazo de cinco anos, em linha com a classificação atribuída na origem da informação;
	9.4. dar ciência sobre o presente Acórdão para:
	9.4.1. a Caixa de Previdência dos Funcionários do Banco do Brasil (Previ) ;
	9.4.2. a Superintendência Nacional de Previdência Complementar (Previc) ;
	9.4.3. o Presidente do Banco do Brasil; 
	9.5. com fulcro no art. 250, inciso I, do Regimento Interno do TCU, arquivar o presente processo.

Representação sobre possíveis irregularidades cometidas pela Previ na análise de investimento para integralização de capital no FIP Sondas.

não há.

3. Interessados/Responsáveis: não há.
3.1. Representante: Secretaria de Controle Externo do Sistema Financeiro Nacional (SecexFinan).

13.1. Ministros presentes: Ana Arraes (Presidente), Walton Alencar Rodrigues, Benjamin Zymler, Aroldo Cedraz, Raimundo Carreiro (Relator), Bruno Dantas, Vital do Rêgo e Jorge Oliveira.
13.2. Ministro-Substituto convocado: Marcos Bemquerer Costa.
13.3. Ministros-Substitutos presentes: Augusto Sherman Cavalcanti, André Luís de Carvalho e Weder de Oliveira.

RAIMUNDO CARREIRO

Transcrevo a seguir, nos termos do art. 1º, § 3º, inciso I, da Lei nº 8.443/92, a instrução lavrada no âmbito da Secretaria de Controle Externo do Sistema Financeiro Nacional e dos Fundos de Pensão (peça 13) , cujas conclusões contaram com a anuência do corpo diretivo daquela unidade técnica (peças 14 e 15) .
"INTRODUÇÃO
1.		Trata-se de representação autuada em cumprimento ao item 9.5 do Acórdão 3151/2019-TCU-Plenário:
9.5. determinar à SecexFinanças que instaure processo de representação a fim de analisar os documentos e informações trazidos pela Previ quando da integralização de capital no FIP Sondas, com o objetivo de avaliar se houve irregularidade ou não do referido fundo de pensão na análise desse investimento, nos termos do art. 237, VI, do RI/TCU;
HISTÓRICO
2.	O Acórdão referido foi prolatado nos autos do TC Processo 034.501/2018-5, que teve por objetivo monitorar o cumprimento das deliberações originadas no Acórdão 595/2018-TCU-Plenário (TC Processo 016.257/2017-0) , que tratou de entender quais são os principais investimentos realizados por entidades fechadas de previdência complementar (EFPC) de patrocínio estatal federal, e obtenção de um quadro geral do trabalho efetuado pela Superintendência Nacional de Previdência Complementar - Previc, como órgão governamental responsável pela fiscalização das atividades das EFPC. 
3.	Dos investimentos analisados no levantamento original, a Previ estava apenas envolvida com o FIP Sondas. O Acórdão 595/2018 fez as seguintes determinações, dentre as quais destaco a dirigida à Previ:
9.4. determinar, em relação ao investimento no FIP Sondas, referido no item IV 3.6 do relatório de fiscalização à peça 80: 
9.4.1. aos Conselhos Deliberativos da Funcef, da Previ e da Petros, caso ainda não os tenham feito, que: 
9.4.1.1 em até 90 (noventa) dias, avaliem e quantifiquem os prejuízos causados por tal investimento e identifiquem os responsáveis pelos atos ou omissões que lhe deram causa; 
9.4.1.2 enviem à Previc, ao término dessas apurações, os relatórios com os resultados da investigação; 
9.4.2. à Caixa Econômica Federal, ao Banco do Brasil e à Petrobras que: 
9.4.2.1 supervisionem e fiscalizem a apuração da responsabilidade e a quantificação dos prejuízos a ser realizada por Funcef, Previ e Petros no item 9.4.1.1; 
9.4.2.2 enviem ao TCU, em até 30 (trinta) dias após o término das investigações por parte da Funcef, da Previ e da Petros, relatórios com avaliação das apurações realizadas; 
9.4.3. à Previc, que envie ao TCU, em até 90 (noventa) dias após o recebimento dos relatórios de Funcef, Previ e Petros referentes às apurações, relatório com avaliação da apuração realizadas pelos fundos no item 9.4.1.1. (negritei) 
4.	Dessa forma, aquele processo de monitoramento (TC Processo 034.501/2018-5) apenas verificou se o Acórdão 595/2018 foi cumprido ou não, se cada EFPC promoveu a responsabilização ou não. Considerando, porém, que a Previ alegou a ausência de irregularidade na conduta de seus dirigentes, a análise sobre dessa alegação foi postergada, conforme registrou o relatório de monitoramento: 
Portanto, o conjunto dos fatores indica que, possivelmente, a Previ agiu com diligência e com base em análises conservadoras. No entanto, conforme já exposto, o objetivo do presente processo é verificar o cumprimento ou não do acórdão em referência, não tendo a pretensão neste momento de analisar a adequada responsabilização efetuada, sendo necessário, portanto, autuação de processo específico para tanto. Nesse sentido, propõe-se que a SecexFinanças avalie a conveniência e oportunidade de analisar os documentos e informações trazidos pela Previ quando da integralização de capital no FIP Sondas, a fim de concluir se houve irregularidade ou não do referido fundo de pensão na análise desse investimento.
5.	Acatando essa proposta, o Acórdão 3.151/2019 dispôs o seguinte:
9.5. determinar à SecexFinanças que instaure processo de representação a fim de analisar os documentos e informações trazidos pela Previ quando da integralização de capital no FIP Sondas, com o objetivo de avaliar se houve irregularidade ou não do referido fundo de pensão na análise desse investimento, nos termos do art. 237, VI, do RI/TCU;
EXAME TÉCNICO
6.	Recorde-se preliminarmente que o relatório de monitoramento assim descreveu a situação que levou à proposta de deliberação ali alcançada:
Trata-se de um projeto da Petrobrás para a construção e operação de 40 sondas, plataformas e unidades de perfuração de petróleo, sendo 12 no exterior e 28 no Brasil, para que fossem capazes de operar na área do pré-sal.
A primeira alternativa para as obras dependia do interesse de fretadores e de operadores de sondas em assumir a empreitada inédita de contratar a construção dessas sondas em estaleiros brasileiros. Segundo o relatório de levantamento, o risco do negócio, especialmente o financeiro, afastou qualquer interesse desses operadores e não foi sequer desenvolvida pela equipe da Petrobrás. Surgiu como alternativa a constituição de uma companhia para contratar a construção de sondas no Brasil, no caso a Setebrasil Participações S. A. e a participação de fundos de pensão, no financiamento desse projeto para assumir o risco que os operadores não estariam dispostos. 
A CPI dos Fundos de Pensão concluiu, em relação ao ingresso da Petros, Funcef e Previ no FIP Sondas, o seguinte: a) a avaliação da Petros se limitou a acolher, sem nenhuma crítica, os argumentos favoráveis apresentados pelos representantes da Sete Brasil; e b) as avaliações da Funcef e da Previ demonstraram algum senso crítico com relação à expectativa prevista para a taxa de retorno do investimento, mas também acolheram os argumentos favoráveis apresentados pelos representantes da Sete Brasil com relação aos riscos e mitigadores dos riscos do negócio. O prejuízo apontado nos investimentos no FIP Sondas representa cerca de 56% do valor aportado, chegando a atingir o montante de R$ 2,4 bilhões, sendo R$ 1,1 bilhão para a Funcef, R$ 1,1 bilhão para a Petros e R$ 143 milhões para a Previ.
7.	Vale ressaltar que a equipe de levantamento destacou que a Previ apontou alguns riscos de negócio no investimento, como ausência de expertise de estaleiros responsáveis pela construção de seis sondas, erros no design de projeto, aumento inesperado do custo do projeto, risco de atraso na operação, risco cambial. Por conta desses riscos, decidiu não aportar mais recursos como fizeram Petros e Funcef."
8.	Em cumprimento ao item 9.4.3 do Acórdão 595/2018-TCU-Plenário, a Superintendência Nacional de Previdência Complementar - Previc enviou a esta Corte de Contas os seguintes documentos: Relatório de Auditoria Interna, Estudo da Consultoria Tendências e documentos enviados pelos fundos de pensão à Previc acerca dos investimentos examinados (peças 5 a 8) .
9.	A seguir, passo a relacionar e sintetizar os principais esclarecimentos oferecidos pela Previ e juntados aos presentes autos (peças 5 e 8) .
DELIB/SECEX 2018/067 (peça 8) 
10.	Em cumprimento ao item 9.4.1 da referida deliberação do TCU, a Previ enviou à Previc sua manifestação acerca do FIP Sondas, no qual se informa que a Previ investiu R$ 179.943.724,00 no FIP (peça 8, p. 2) e esclarece que, já em 2015, por prudência, provisionou 100% desse valor como perda. Recorde-se que (como registrado no item 6 acima) , o relatório de monitoramento apontou um prejuízo nos investimentos no FIP Sondas de cerca de 56% do valor aportado por todos os investidores, chegando a atingir o montante de R$ 143 milhões para a Previ.
11.	A Previ relata quais ações adotou em razão de seu dever fiduciário, tendo inclusive solicitado à Diretoria da Sete Brasil a proposição de ação de responsabilidade civil contra os ex-administradores dessa companhia. Informa ainda que requereu o ressarcimento pelo prejuízo mediante processo de arbitragem em face da Petrobras na Câmara de Comércio Brasil Canadá, cujo desfecho lhe foi favorável, conforme comunicado posteriormente (peça 12) , fato comprovado por meio de reportagem (peça 11) .
12.	No tocante à identificação dos responsáveis por atos ou omissões que deram causa ao insucesso do investimento, a Previ reitera que a tomada de decisão sobre o FIP Sondas baseou-se em estudos técnicos realizados de acordo com a Política de Investimentos da época e consoante atos normativos internos da instituição, não havendo quaisquer irregularidades apuradas no processo. E atribui o mau resultado do investimento a fatos supervenientes imprevisíveis à época do aporte inicial.
13.	Informa que o setor de óleo e gás estava inserido na Matriz de Atratividade para private equity na Política de Investimentos da Previ vigente à época, já que se encontrava em forte crescimento.
14.	Esclarece que, quando houve a proposta inicial de investimento (e aprovação) , várias conformidades já haviam sido verificadas. Durante a análise do investimento, a Previ participou de diversas reuniões com potenciais investidores do fundo, consultores jurídicos, Petrobrás e Caixa (gestor) para dirimir dúvidas, discutir premissas e condições.
15.	A avaliação econômico-financeira do FIP Sondas apontou uma relação de risco/retorno adequada para aquela classe de ativo e considerava os impactos das diferentes incertezas.
16.	Os riscos operacionais estavam mitigados por características contratuais que suportavam a estrutura do projeto e pela própria liderança e envolvimento da Petrobrás.
17.	À época, a presença ativa da Petrobrás no projeto dava maior segurança aos investidores. 
18.	Os riscos do negócio estavam identificados e mitigados, em que pese o fato de que qualquer investimento está sujeito aos efeitos da política econômica do governo e demais fatores exógenos.
19.	A Previ decidiu não participar do novo aporte ao FIP, tendo sua participação diluída. A Previ não achou prudente elevar sua exposição num único fundo. Naquele momento, já havia a concretização de riscos apontados no projeto inicial, como o atraso no cronograma das obras.
20.	A Previ defende que o projeto, em sua concepção, tinha todo um respaldo racional e potencial econômico. Corrobora essa percepção o fato de que vários investidores de grande porte brasileiros (como BTG, Santander e Bradesco) e internacionais terem aportado recursos ao FIP.
21.	No mesmo sentido, o fato de vultuosos empréstimos de curto prazo (R$ 4 bilhões) terem sido concedidos ao FIP, por diversas instituições financeiras nacionais e internacionais, demonstra a atratividade do projeto, já que estas instituições analisam criteriosamente seus investimentos.
22.	Após a operação Lava-Jato ter identificado inúmeras irregularidades na Petrobrás, o BNDES decidiu não conceder empréstimos de longo prazo, inviabilizando o projeto do FIP Sondas.
23.	Após assessoria jurídica contratada pela Previ ter apontado a responsabilidade da Petrobrás pelo inadimplemento do Acordo de Investimento e do Contrato de Cooperação, a Previ decidiu dar início a requerimento de arbitragem em face da Petrobrás, pleiteando indenização em face dos prejuízos.
24.	A Previ informa que realizou Auditoria Interna em 2017 para avaliar o investimento no FIP Sondas. Houve atualização dos trabalhos para atender demandas do TCU e Previc.
25.	Informa também que contratou a Tendências Consultoria Integrada para emitir um parecer econômico-financeiro sobre o investimento no FIP Sondas, considerando as informações disponíveis na época da tomada de decisão. O parecer reforçou a qualidade da tomada de decisão da Previ, destacando a atratividade do investimento e o nível favorável da taxa interna de retorno esperada, em todos os cenários projetados.
26.	A Previ complementa sua resposta apresentando o documento de peça 7 para "reportar as principais políticas, etapas e instâncias que o integram, como por exemplo a Política de Investimentos e a Política de Gestão de Riscos". Nesse documento, a entidade procura demonstrar que o segmento de FIP vinha apresentando retornos positivos crescentes desde 2016, tendo sido, em 2017, o segmento de maior rentabilidade na carteira da Previ, o que reforçaria a qualidade dos processos de avaliação da Previ. O mesmo documento relata ainda que a Previ foi apontada como referência positiva na CPI dos Fundos de Pensão. O único investimento da Previ envolvido na CPI foi o FIP Sondas, sendo que o relatório final daquela comissão concluiu ter havido conduta prudente e diligente da análise realizada pela entidade. Além disso, "o documento também evidenciou os fundamentos técnicos da PREVI e a qualidade do acompanhamento do investimento em FIP Sondas, sustentando que o valor investido e a opção por não participar do aumento de capital foram pautados por decisões colegiadas, com rigoroso processo de análise técnica e respeito às políticas e normativos internos".
27.	No item 6 do documento de peça 7, a Previ transcreve trechos do Relatório Final da CPI dos Fundos de Pensão que demonstram a boa conduta da Previ: 
Apresenta algum senso crítico sobre o investimento proposto, não se limitando simplesmente a acatar os argumentos de quem oferecia o investimento.
A PREVI, de maneira, mais cautelosa, subscreveu R$ 180 milhões.
A DIRIN/GERIM recomendou não portar recursos no FIP Sondas, demonstrando que para aquele investimento o risco já estava elevado.
Portanto, fica evidente, a DIRIN/GERIN não se restringiu a observar o limite estabelecido pela política de investimento da PREVI. Em que pese essa política ser um importante escudo contra a elevada exposição a riscos, ela não é e não pode ser a única defesa. Para alívio de seus beneficiários, a área técnica da PREVI foi além e identificou, com facilidade, outros fatores que elevavam o risco do negócio e decidiu por não recomendar qualquer nova subscrição de quotas no FIP Sondas.
Por fim, cabe salientar que, diante da limitação de tempo que dispunha esta Comissão Parlamentar de Inquérito para desenvolver suas investigações, por hora, não constatamos elementos concretos que pudessem imputar culpa ou dolo na análise e aprovação inicial ou mesmo da reestruturação do investimento na Sete Brasil por parte da PREVI.
Relatório de Auditoria Interna - DELIB/AUDIT 2018/069 (peça 5) 
28.	O Relatório de Auditoria Interna - Previ, expedido em 25/7/2018, informa que, em maio de 2011, a Previ adquiriu 9,88% das cotas do FIP Sondas, por R$ 180 milhões, com expectativa de retorno de 14,4% a.a. Àquela época, esse valor correspondia a 0,1% do total dos investimentos da Previ. Também eram cotistas do fundo o FI-FGTS, FICFIP Sondas, FICFIP Infra II, Petros, Funcef, Valia, Santander, Fundo Strong, BTG Pactual, Petrobrás, Lakeshore, Luce e EIG.
29.	Ainda segundo esse relatório, caso a Previ exercesse seu direito de preferência na nova emissão de cotas do FIP, deveria desembolsar R$ 282 milhões. Entretanto, decidiu-se não participar da nova integralização. Além disso, a Previ indicava um conselheiro da empresa de investimentos Sete Brasil e monitorava o investimento no FIP por meio da Diretoria de Participações.
30.	O mesmo relatório informa ainda que:
	- A Previc produziu o Relatório 1/2018/Previc, abordando o processo de tomada de decisão da Previ em relação ao FIP Sondas;
	- A Auditoria Interna já havia se manifestado pela regularidade do processo no DELIB/AUDIT 2017/034;
	- O investimento no setor de investimentos estruturados estava amparado pela Política e Diretrizes de Investimento (PDI) 2010-2016. A decisão de investir no fundo foi ainda embasada pela Nota Técnica DIPLA/GEPOC 2011/0004. Até 2014, as perspectivas do setor de petróleo eram boas, já que a crise do setor começou em 2015;
	- As informações que deram suporte à decisão eram suficientes e fidedignas;
	- A Previ acompanhava de forma assídua o investimento. Não obstante, oportunidades de melhoria no processo foram identificadas e posteriormente implantadas;
	- Após reafirmar a regularidade da conduta de seus funcionários, a Previ alega que os seguintes fatores ratificam a adequação do investimento: outros investimentos em FIP conduzidos exatamente pelo mesmo processo na Previ foram bem-sucedidos; extensa e diversa lista de cotistas e bancos, nacionais e internacionais, envolvidos no projeto, aportando recursos mais de uma vez; agentes de controle não agiram previamente;
	- Houve análise de governança (DIPAR) , jurídica (ASJUR) e financeira (DIRIN) .
Relatório Elaborado pela Empresa de Consultoria Tendências (peça 6) 
31.	A pedido da Previ, a Consultoria Tendências emitiu parecer sobre a viabilidade econômica da Sete Brasil, por ocasião do início do projeto.
32.	O relatório informa que a Sete Brasil funcionava como intermediadora entre a Petrobras, os estaleiros e os investidores. Informa-se ainda que:
	- A Sete Brasil funcionaria como controladora das Sociedades de Propósito Específico - SPE de cada sonda (cada sonda construída tinha sua própria SPE) ;
	- 	A consultoria entendeu que os dados e informações fornecidos eram verdadeiros e completos. Logo, não houve verificação da sua fidedignidade;
	- A estrutura de financiamento do Projeto Sondas foi projetada da seguinte forma: 20% com capital próprio (FIP Sondas e a própria Petrobras) e 80% com dívida, sendo mais da metade financiada pelo BNDES;
	- A decisão de investimento, em fevereiro de 2011, considerava: a atratividade do setor; que a empresa tinha potencial para tornar-se líder do segmento; a progressiva expansão do Pré-Sal; a parceria com a Petrobras; as garantias dos contratos de afretamento de longo prazo; a perspectiva de rentabilidade; a presença de grandes investidores;
	- O esgotamento das linhas de financiamento levou à inviabilidade financeira do projeto;
	- No início de 2011, o setor de óleo e gás era bastante promissor, baseado nos fundamentos macroeconômicos e do mercado de commodities, mas também pela conjuntura específica do setor de sondas;
	- O preço do petróleo em alta e a economia mundial com perspectiva favorável;
	- A Petrobras era a 5ª maior empresa do mundo em valor de mercado naquela época;
	- A solidez financeira (grau de investimento) , parceira confiável para a realização de negócios;
	- O acompanhamento e gestão das obras seria realizado pela Petrobras (Construction Management Agreement - CMA) ;
	- A Sete Brasil não operaria as sondas. Caberia à empresa os desembolsos feitos para cada estaleiro e o recebimento de receitas no afretamento das embarcações para a Petrobras;
	- O daily rate pré-acordado de US$ 448 mil/dia para cada navio-sonda. Dessa taxa, US$ 298 mil correspondiam à taxa de afretamento, única receita da Sete Brasil;
	- Vantagens do projeto: contratos de afretamento mais longos (10 a 20 anos) do que os existentes no mercado (1 a 5 anos) ; taxa de afretamento favorável à Sete Brasil; daily rate fixo, com previsibilidade de fluxo de caixa; pagamento de bônus pela disponibilidade das embarcações por período maior; mercado promissor; aliança com a Petrobras (maior demandante mundial desse tipo de equipamento) , que ainda atuaria como gerente e fiscal das obras, acionista e operadora de algumas embarcações; e direito de preferência, em condições semelhantes, no futuro projeto de construção de outros navios;
	- Desvantagens: falta de experiência no setor, que é complexo; possíveis atrasos na entrega das sondas, problemas de engenharia e design, custo da obra mais elevado, descasamento entre projeto e financiamento, levando a queda de rentabilidade e quebra do contrato com a Petrobras. Não obstante, havia inúmeros mitigantes para os riscos identificados;
	- A consultoria analisou a viabilidade econômico-financeira do projeto segredado em Primeiro Sistema (7 primeiras sondas) e Segundo Sistemas (21 sondas subsequentes, após o aumento de capital do qual a Previ não participou) ;
	- Foram utilizadas premissas de receitas, custos e investimentos divulgadas a investidores à época, valendo-se ainda de projeções macroeconômicas da própria consultoria;
	- Os custos de construção, as receitas (relativamente previsíveis durante um longo período) e as despesas operacionais, entre outros, foram dimensionados de tal maneira que, até o ano de 2017, o projeto apenas consumiria recursos de caixa;
	- A taxa interna de retorno (TIR) real em dólares seria de 9,6% a.a., ao passo que a TIR real em reais, de 11% a.a. Significativamente acima da taxa livre de risco e ainda acima da meta atuarial e da meta do segmento de FIP;
	- Apenas no cenário pessimista, que considerou valor residual menor das sondas, com ausência de bônus por disponibilidade e custo de construção 10% superior ao orçado, a TIR não superaria a meta do segmento de FIP da Previ (embora, ainda assim, superaria a meta atuarial) ;
	- Em que pese a Previ não ter participado do aumento de capital do FIP para a construção adicional de 21 embarcações, a consultoria analisou a atratividade do "Segundo Sistema". Nessa etapa, custos de construção maiores seriam compensados por uma maior daily rate e prazos mais alongados. Em todos os cenários, a TIR esperada deveria superar as metas atuarial e do segmento de FIP (taxa real de 12,4% a.a. em dólares e 13,8% a.a. em reais) ;
	- Os riscos do projeto Sondas eram partilhados entre a Sete Brasil e a Petrobrás;
	- Riscos de demanda por petróleo (baixo, demanda crescente) , preço do petróleo e grau de sucesso da exploração do pré-sal não afetavam a Sete Brasil, pois sua receita é fixa, proveniente do daily rate. Esses riscos acabam sendo assumidos pela Petrobras;
	- Os contratos alongados diminuíam os riscos de as embarcações ficaram sem demanda;
	- Devido à inexperiência da Sete Brasil, havia o risco de atrasos e sobrepreço das obras. Para minimizar o efeito, havia mitigantes como: "utilização de design existente, seleção de estaleiro experiente, contratos com preços fixos e datas certas, constante supervisão do processo de construção por Engenheiro Independente (IE) de renome internacional, contratação de seguros (BAR - Builders All Risk e DSU - Delay Start Up) ". Além disso, a "constituição do Fundo de Garantia para a Construção Naval (FGCN) que daria cobertura a atrasos causados pelo estaleiro até o limite de 50% do saldo devedor de todas as dívidas contratadas pelo segurado para financiamento da construção, além de servir como instrumento de garantia e, seguro-garantia que cobriria até 21% de sobre preço ao estaleiro responsável pela construção das sondas; Conta Reserva de Eventualidades", dentre outros;
	- Para o risco de refinanciamento ao final do contrato, o projeto estabeleceu os seguintes mitigantes: possibilidade de venda dos navios no mercado secundário, renovação do contrato com a Petrobras e constituição de Fundo de Renovação;
	- Risco de financiamento e captação: a Petrobras assinou o Contrato de Cooperação, em que se comprometia a se esforçar para conseguir os empréstimos necessários, usando de sua influência. A responsabilidade da aprovação e liberação do crédito no BNDES era da Petrobras. Risco de não liberação era mínimo, BNDES emitiu carta compromisso. A presença do BNDES no projeto inclusive serviria como mitigador para a entrada de demais instituições financeiras;
	- O atraso na construção, provável considerando a inexperiência da empresa, não afetaria o fluxo de caixa devido aos mitigantes. Haveria equilíbrio entre as despesas com multas pagas à Petrobras e as receitas de multas recebidas dos estaleiros;
	- A Sete Brasil, desde sua concepção, teria os padrões de governança do Novo Mercado da Bovespa.
Análise Técnica
33.	Primeiramente, cabe registrar que a CPI dos Fundos de Pensão não identificou irregularidades na conduta dos funcionários da Previ quando da tomada de decisão do investimento no FIP Sondas, o qual tinha como objetivo investir exclusivamente na Sete Brasil (peça 7, p. 18) .
34.	Para esta Corte, a Previ buscou demonstrar a regularidade do processo decisório que precedeu o investimento no FIP Sondas. Para tanto apresentou, entre outros, parecer elaborado pela Consultoria Tendências, segundo o qual o investimento se mostrava atrativo à época, uma vez que os riscos estavam mitigados e a receita era razoavelmente previsível. Outro indicativo favorável à decisão de investir era o fato de que grandes agentes privados, nacionais e internacionais, participavam do projeto (entre eles, a Petrobras e o BNDES) , o que corrobora a sua atratividade (peça 8, p. 11 e 14) .
35.	Frisa-se que os riscos de demanda/preço do petróleo e grau de sucesso da exploração do pré-sal não afetavam a Sete Brasil, pois sua receita era fixa, proveniente do daily rate, os quais seriam integralmente assumidos pela Petrobras, tendo em vista os contratos de afretamento assinados pela petrolífera. 
36.	Frisa-se que l
38.	Logo, entende-se que, com base na análise dos elementos trazidos aos autos, não há indício de irregularidade quando da tomada de decisão para se investir no FIP Sondas pela Previ, haja vista essa decisão, realizada em fevereiro de 2011, ter considerado: a atratividade do setor; que a empresa tinha potencial para tornar-se líder do segmento; a progressiva expansão do Pré-Sal; a parceria com a Petrobras; as garantias dos contratos de afretamento de longo prazo; a perspectiva de rentabilidade; a presença de grandes investidores; entre outros. Premissas robustas à época. 
39. 	Ademais, conforme noticiado pela mídia, a exemplo da matéria à peça 11, a Petrobrás ressarciu a Previ, entre outros fundos de pensão, pelas perdas nos investimentos realizados na Sete Brasil, em decorrência de desfecho em processo de arbitragem. Tal notícia foi confirmada pela auditoria interna da Previ (peça 12) , sendo informado que, após o acordo firmado entre as partes, homologado pelo Tribunal Arbitral, a Petrobrás pagou à Previ valor a título de recomposição patrimonial pelo discutido investimento e danos sofridos. Dessa forma, há elementos que apontam para a ausência de débito que possa ensejar instauração de tomada de contas especial.
CONCLUSÃO
40.	O exame dos documentos trazidos pela Previ leva à conclusão de que não há indício de irregularidade no processo de tomada de decisão da entidade que levou ao investimento no FIP Sondas.
41.	Ainda se verificam elementos que apontam para a ausência de débito que possa ensejar instauração de tomada de contas especial, uma vez que a Petrobrás pagou à Previ os valores correspondentes à recomposição patrimonial pelo discutido investimento e danos sofridos, em decorrência de decisão em procedimento arbitral, segundo noticiado pela mídia e informado pela auditoria interna do fundo de pensão (peças 11 e 12) .  
42. 	Dessa forma, recomenda-se o encerramento da presente representação.
43.	Por fim, cabe observar que se deve considerar sigilosa a peça 12, nos termos do art. 6º da Resolução TCU 294/2018, reproduzindo-se a classificação atribuída na origem da informação.
PROPOSTA DE ENCAMINHAMENTO
44.	Em vista do exposto e tendo em vista a determinação formulada no item 9.5 do Acórdão 3.151/2019, propõe-se o seguinte:
	a) considerar que não há indício de irregularidade no processo de tomada de decisão da Caixa de Previdência dos Funcionários do Banco do Brasil - Previ, CNPJ 33.754.482/0001-24, no que se refere ao investimento no FIP Sondas;
	b) considerar sigilosa a peça 12, nos termos do art. 6º da Resolução TCU 294/2018, reproduzindo-se a classificação atribuída na origem da informação;
	c) com fulcro no art. 250, inciso I, do Regimento Interno do TCU, arquivar o presente processo."
	É o Relatório.

não há

Não atuou.

REPRESENTAÇÃO. CONHECIMENTO. POSSÍVEIS IRREGULARIDADES NA ANÁLISE DE INVESTIMENTOS DA PREVI NO FIP SONDAS. IMPROCEDÊNCIA. CIÊNCIA AOS INTERESSADOS. ARQUIVAMENTO.

REPRESENTAÇÃO (REPR)

Secretaria de Controle Externo do Sistema Financeiro Nacional (SecexFinan).

A Representação em análise pode ser conhecida, visto que estão presentes os requisitos previstos no art. 237, inciso VI, do RI/TCU.
2.	Trata-se de Representação autuada em cumprimento ao item 9.5 do Acórdão 3151/2019-TCU-Plenário (TC Processo 034.501/2018-5) , de minha relatoria, proferido nos seguintes termos:
"9.1. considerar cumprida a determinação constante do item 9.2, e seus respectivos subitens, do Acórdão 595/2018-TCU-Plenário;
9.2. considerar parcialmente cumpridas as determinações constantes dos itens 9.1, 9.3 e 9.4, e seus respectivos subitens, do Acórdão 595/2018-TCU-Plenário;
9.3. determinar à Petros que, em relação aos seus investimentos no FIP Bioenergia, na aquisição de debêntures do Grupo Galileo, no FIDC Trendbank, na aquisição de ações da empresa Lupatech, na aquisição de ações da Itaúsa, no FIP Enseada, no FIP Multiner e no FIP Sondas, no prazo de 90 dias, instaure Tomada de Contas Especial (TCE) observando, necessariamente, os seguintes aspectos:
9.3.1. individualização das condutas e normas descumpridas por cada responsável;
9.3.2. análise do nexo causal entre a conduta do agente e o dano ao erário;
9.3.3. quantificação do débito por responsável e possibilidade de aplicação do instituto de responsabilidade solidária;
9.3.4. notificação aos responsáveis, com os respectivos avisos de recebimento, e pareceres emitidos pela área técnica responsável onde esteja inclusa a análise das justificativas apresentadas pelos responsáveis, nos termos do art. 10, § 1º, b e c, da IN TCU 71/2012;
9.3.5. observação dos demais documentos listados no art. 10 da IN TCU 71/2012; e
9.3.6. encaminhamento do processo de TCE à Controladoria-Geral da União, para certificação e ateste.
9.4. determinar à Funcef que, em relação aos seus investimentos no FIP Cevix, no FIP OAS, no FIP Enseada, no FIP Multiner e no FIP Sondas, no prazo de 90 dias, instaure Tomada de Contas Especial (TCE) observando, necessariamente, os seguintes aspectos:
9.4.1. individualização das condutas e normas descumpridas por cada responsável;
9.4.2. análise do nexo causal entre a conduta do agente e o dano ao erário;
9.4.3. quantificação do débito por responsável e possibilidade de aplicação do instituto de responsabilidade solidária;
9.4.4. notificação aos responsáveis, com os respectivos avisos de recebimento, e pareceres emitidos pela área técnica responsável onde esteja inclusa a análise das justificativas apresentadas pelos responsáveis, nos termos do art. 10, § 1º, b e c, da IN TCU 71/2012;
9.4.5. observação dos demais documentos listados no art. 10 da IN TCU 71/2012; e
9.4.6. encaminhamento do processo de TCE à Controladoria-Geral da União, para certificação e ateste.
9.5. determinar à SecexFinanças que instaure processo de representação a fim de analisar os documentos e informações trazidos pela Previ quando da integralização de capital no FIP Sondas, com o objetivo de avaliar se houve irregularidade ou não do referido fundo de pensão na análise desse investimento, nos termos do art. 237, VI, do RI/TCU;
9.6. encaminhar cópia desta deliberação, acompanhada do relatório e do voto que a fundamentam à Petros, à Funcef, à Previ, à Previc, à Petrobras, ao Banco do Brasil S.A. e à Caixa Econômica Federal; e
9.7. arquivar o presente processo, nos termos do art. 169, V, do RI/TCU."  (grifei) .
3.	Por meio do referido acórdão o Tribunal apreciou monitoramento das determinações exaradas pelo Acórdão 595/2018-TCU-Plenário (Relator: Ministro José Múcio Monteiro) , proferido no âmbito do TC Processo 016.257/2017-0, que tratou de levantamento na Superintendência Nacional de Previdência Complementar (Previc) realizado com a finalidade de identificar riscos aos investimentos realizados pelas entidades fechadas de previdência complementar (EFPC) Previ, Petros e Funcef e à atuação da Previc, no exercício de suas competências de fiscalização das atividades das EFPC.
4.	Considero que a instrução lançada pela Secretaria de Controle Externo do Sistema Financeiro Nacional e dos Fundos de Pensão - SecexFinanças, à peça 46, que contou com a anuência do corpo dirigente daquela unidade técnica (peças 47 e 48) , realizou minuciosa análise e abordou com propriedade a matéria em questão.  Nesse sentido, manifesto minha concordância com a proposta alvitrada nos autos, cujas análises, fundamentos e conclusões adoto como razões de decidir, sem prejuízo de tecer as seguintes considerações.
5.	Como visto, o Relatório de Auditoria Interna da Previ, expedido em 25/7/2018, dá conta de que em maio de 2011 a Previ adquiriu 9,88% das cotas do FIP Sondas, por R$ 180 milhões, com expectativa de retorno de 14,4% a.a. Àquela época, esse valor correspondia a 0,1% do total dos investimentos da Previ.
6.	O FIP Sondas era um projeto da Petrobrás para a construção e operação de 40 sondas, plataformas e unidades de perfuração de petróleo, sendo 12 no exterior e 28 no Brasil, para que fossem capazes de operar na área do pré-sal.
7.	Referido Fundo se caracterizava por ser um projeto incipiente e por necessitar de grande capitalização. Foram concedidos diversos empréstimos-ponte para garantir a execução do projeto. No entanto, em face das irregularidades descortinadas pela Operação Lava Jato, os financiadores de longo prazo (o principal era o BNDES) decidiram por não aportar mais recursos no projeto, o que o levou ao fracasso.
8.	Em suma, um dos principais fatores que ensejaram o insucesso financeiro do projeto foi o esgotamento das fontes de financiamento, o qual ocorreu no decorrer de sua execução, sendo, portanto, um fator desconhecido, quando do aporte de recursos no FIP pela Previ. Cabe destacar que a Fundação não realizou novos aportes no fundo. 
9.	Quanto ao prejuízo inicialmente suportado pela Previ, conforme amplamente noticiado pela mídia, a exemplo da matéria à peça 11, em decorrência de desfecho em processo de arbitragem a Petrobrás ressarciu a Previ, em 17/12/2020, o valor referente às perdas nos investimentos realizados. Dessa forma, não há elementos que apontam para existência de dano que possa ensejar instauração de tomada de contas especial.
10.	Ademais, conforme informado pela Previ, que transcreveu trechos do Relatório Final da CPI dos Fundos de Pensão, a conclusão da Comissão foi de que houve boa conduta daquele fundo. A CPI não identificou irregularidades na conduta dos funcionários da Previ quando da tomada de decisão do investimento no FIP Sondas (peça 7, p. 6 e18) .
11.	Dessa forma, acolho a proposta da unidade técnica no sentido de que, com base nos elementos constantes dos presentes autos, não há indício de irregularidade quanto à decisão da Previ de investir no FIP Sondas, em fevereiro de 2011.
12.	Por fim, ressalto que, conforme alertado pela SecexFinanças, cabe considerar sigilosa a peça 12, nos termos do art. 6º da Resolução TCU 294/2018, tendo em vista a necessidade de se observar a classificação atribuída na origem da informação.
13.	Ante o exposto, acolho a proposta da unidade técnica, inclusive com o ajuste do titular da SecexFinanças, e voto por que o Tribunal adote a minuta de acórdão que ora submeto à apreciação deste Colegiado.
TCU, Sala das Sessões, em 4 de agosto de 2021.
RAIMUNDO CARREIRO 
Relator